【裁判字號】    97,消債更,756
【裁判日期】    971110
【裁判案由】    更生事件
【裁判全文】
臺灣臺南地方法院民事裁定           97年度消債更字第756號
聲 請 人
即債務人  乙○○
上列當事人因消費者債務清理事件聲請更生，本院裁定如下：
    主  文
聲請駁回。
聲請費用新臺幣壹仟元由聲請人負擔。
    理  由
一、本件聲請意旨略以：聲請人即債務人乙○○任職褓母（照顧
    女兒之幼兒），每月薪資約新臺幣（下同）20,000元，除此
    薪資收入外，尚有土地1筆、房屋1棟及汽車1 輛，然累積債
    務總金額已達6,143,769 元，前曾依照中華民國銀行公會會
    員辦理消費金融案件無擔保債務協商機制，與債權人安泰銀
    行等13家銀行成立協商，每月應還款金額為26,631元，惟債
    務人每月薪資收入扣除協商條件應清償之金額後，已無法維
    持最低基本生活，導致毀諾，有不可歸責於己致履行協商條
    件顯有重大困難之事由，符合消費者債務清理條例第3 條、
    第151條第5項但書之規定，爰依上開規定，提出財產及收入
    狀況說明書、債權人清冊、債務人清冊，聲請更生等語。
二、按債務人與金融機構協商成立者，不得聲請更生或清算，但
    因不可歸責於己之事由，致履行顯有重大困難者，不在此限
    ；本條例施行前，債務人依金融主管機關協調成立之中華民
    國銀行公會會員辦理消費金融案件無擔保債務協商機制與金
    融機構成立之協商，準用前項之規定，消費者債務清理條例
    第151 條第5項、第6項分別定有明文。又聲請更生或清算不
    合程式或不備其他要件者，法院應以裁定駁回之，但其情形
    可以補正者，法院應定期間先命補正，復為同條例第8 條所
    明定。衡諸債之關係，係以當事人間之信賴關係為基礎，為
    社會經濟組織之重要支柱，故當事人於以法律行為追求自己
    之利益之際，亦應顧及對方之利益，並考量債權債務在社會
    上之作用，本於誠實及信用之原則，行使債權及履行債務。
    是對於已陷入經濟上困境之消費者，若任其於惡性循環之債
    務窘境中生存，將衍生嚴重之社會問題，難以維持安定之社
    會經濟秩序，故為兼顧債權人、債務人雙方之利益，對陷於
    經濟上困境之消費者，乃允其於消費者債務清理條例施行後
    ，得選擇以重建型之更生程序或清算型之清算程序清理其債
    務，藉以妥適調整債務人與債權人及其他利害關係人間之權
    利義務關係，保障債權人獲得公平受償，並謀求消費者經濟
    生活之重建復甦機會。惟對於已與金融機構協商成立，或於
    本條例施行前，已依金融主管機關協調成立之中華民國銀行
    公會會員辦理消費金融案件無擔保債務協商機制與金融機構
    成立協商之債務人，若非因不可歸責於己之事由，致履行顯
    有重大困難，自有違債權契約為誠信契約之本旨，故依消費
    者債務清理條例第151條第6項準用同條第5 項前段之規定，
    不得聲請更生或清算，應駁回其更生之聲請，始能避免肇致
    道德危險。
三、經查：
（一）債務人於本件更生聲請前，已先於民國95年6月1日依金融
      主管機關協調成立之中華民國銀行公會會員辦理消費金融
      案件無擔保債務協商機制與安泰銀行等金融機構成立協商
      ，自95年6月份起，分120期，利率5%，每月26,631元分期
      償還等情，有債權人安泰銀行97年8 月19日民事陳報狀所
      附之協議書及無擔保債務還款計畫書在卷可憑，堪信為真
      實。
（二）債務人雖主張其每月薪資20,000元，而債務人每月薪資收
      入扣除協商條件應清償之金額後，已無法維持最低基本生
      活，導致毀諾，有不可歸責於己致履行協商條件顯有重大
      困難之事由云云，惟查：
    1.消費者債務清理條例第151 條第5、6項規定：「債務人與
      金融機構協商成立者，不得聲請更生或清算。但因不可歸
      責於己之事由，致履行顯有重大困難者，不在此限。本條
      例施行前，債務人依金融主管機關協調成立之中華民國銀
      行公會會員，辦理消費金融案件無擔保債務協商機制與金
      融機構成立之協商，準用前項之規定。」所謂因不可歸責
      於己之事由，致履行顯有重大困難之情形，應係指債務人
      與最大債權金融機構協商「成立後」，債務人之經濟狀況
      、生活等客觀事實有顯著變動者而言，亦即債務清償方案
      成立後，固由債務人按其條件履行，惟須於其後發生情事
      變更，在清償期間因不可歸責於己之事由，而有收入或收
      益不如預期或支出增加之情形，致該還款方案履行困難甚
      或履行不能，始能聲請更生或清算。此項規定旨在避免債
      務人任意毀棄已成立之協商，濫用更生或清算之裁判上債
      務清理程序，況該債務清償方案係經當事人行使程序選擇
      權所為之債務清理契約，債務人自應受該還款協議所拘束
      。
    2.債務人95年6月1日與債權銀行成立協商後，約定每月償還
      26,631元，自95年6 月第一次繳款，迄96年11月最後一次
      繳款，共繳納18期（即96年12月）毀諾。而參酌本件債務
      人於財產及收入狀況說明書及97年8 月19日民事補正狀內
      分別自陳其自95年7月起迄97年6月止，每月褓母薪資收入
      20,000元，及聲請更生前二年內並無財產變動之狀況，因
      此足徵債務人於債務清償期間財產收入並無減少。又債務
      人主張聲請更生前兩年內必要支出，包括每月支出自用住
      宅借款22,634元、食品採購費6,000元、水電瓦斯費1,500
      元、通訊費1,499元、油資170元，是以，債務人於債務清
      償期間亦無支出增加或債務增加之情形。另債務人主張扶
      養配偶甲○○云云，惟按負扶養義務有數人者而其親等同
      一時，應各依其經濟能力分擔義務；夫妻互負扶養之義務
      ，其扶養義務之順序與直系血親卑親屬同，民法第1115條
      第第3項、第1116條之1定有明文；次按，受扶養權利者，
      以不能維持生活而無謀生能力者為限，民法第1117條第1
      項定有明文，又同條第2 項規定，前項無謀生能力之限制
      ，於直系血親尊親屬不適用之，即直系血親尊親屬受扶養
      者，仍須以不能維持生活者為限（最高法院87年台上字第
      1696號判決意旨參照）。查甲○○於92年至96年間，薪資
      暨其他所得總額分別為808,903元、863,771元、846,696
      元、716,482元、361,506元，平均每月分別為67,409元、
      71,981元、70,558元、59,707元、30,126元，另有田賦4
      筆、土地1筆、汽車1輛，財產總額高達209 萬元，此有甲
      ○○92年至96年稅務電子閘門財產所得調件明細表在卷可
      稽，可見債務人之配偶甲○○並非不能維持生活而有受債
      務人扶養之必要，債務人仍將甲○○列為受扶養人，顯難
      採信。更且，倘若債務人因須償還其無擔保債務，致其經
      濟能力不足，依上開說明，亦非不得由其經濟能力較佳之
      配偶負擔較多之扶養費用。
    3.承上所述，債務人應無理由於債務未增加，而積極財產亦
      未減少之情況下，突於96年12月毀諾，不依協商條件履行
      債務。況參以土地及建物登記謄本所載，債務人係於95年
      1 月24日向板信商業銀行股份有限公司申請房貸而設定最
      高限額抵押借款5,070,000 元，並約定每月分期攤還，而
      債務人於95年6月1日針對無擔保借款成立還款協商時，勢
      必已考量其本身收入、支出狀況以決定還款之金額是否為
      其所能負擔，債務人協商時之收入及支出情況，既與本件
      聲請更生時未有不同，而無情事變更情形，自無「不可歸
      責於己之事由，致履行顯有重大困難」之情事存在。是以
      ，債務人所主張每月收入扣除協商條件應清償之金額後，
      已無法維持最低基本生活之情形，既為協商當時已存在之
      事實，而非協商成立後始發生之情事，債務人仍願意以每
      月還款26,631元之條件與債權銀行達成協商合意，依誠實
      信用原則，債務人自當依約履行，縱債務人為償還債務，
      必須經歷履行期間較不寬裕之經濟生活，然此乃債務人於
      負擔債務時即得預見，債務人更應節省開支，戮力還款，
      自不得於與金融機構成立協商後，又率爾聲請依更生程序
      清理其債務。
    4.又人民安居並不以居住於自有住宅為必要，租屋居住亦為
      目前社會眾多經濟狀況無力負擔購屋支出之人的安居方式
      ，且因租屋支出並得為所得稅之扣減額，故租屋居住毋寧
      是自認經濟負擔沉重之人減輕負擔的另一種生活方式。本
      件債務人就其所有之房地仍有抵押貸款之分期款尚在繳付
      之中，因此，若能妥適將該房地變賣清償債務後，其雖增
      加租屋支出，但同時減少貸款支出，故除所住房屋非己所
      有外，對其一家人之生活影響應屬極微。是以，債務人未
      將上開不動產處分變現，仍按月支付貸款以圖保留資產，
      縱因此而導致無力清償協商金額，亦係債務人自身考量所
      致，尚非不可歸責於債務人之事由。
    5.債務人95年6月成立協商後，於同年11月起每月仍支出1至
      3筆之壽險保費，每筆為1,633元，嗣後更於96年12月25日
      有「首期保費」1,348 元之支出，此有中華郵政股份有限
      公司臺南郵局97年8 月14日南營字第0971201064號函檢附
      之客戶歷史交易清單在卷可稽，是以，倘如債務人所陳每
      月薪資扣除協商金額後，已不足維持最低基本生活，何以
      債務人仍有多餘資力每月固定繳納保險費，並於債務清償
      期間，復投保新的保險契約，且於毀諾當月繳納「首期保
      費」，是其謂無力繼續履行協商條件云云，實不足採。況
      以債務人年僅51歲，正值壯年，更應勤奮工作，戮力還款
      ，以所得清償債務，債務人既未能提出財產減少之證明，
      突於財產無明顯重大異動變化下毀諾，即難謂非可歸責於
      己。
    6.末者，債務清償方案既係經當事人於本條例施行前行使選
      擇權所合意成立之債權契約，債務人自應受該成立之契約
      所拘束，如認該協商成立之清償方案其後有不適當履行之
      情形，仍應誠實面對債務，再循本條例所定之協商機制，
      誠意向債權人協商謀求更合理之清償方案，而非輕率毀諾
      ，逕為聲請更生清理程序。查聲請人既於本條例施行前與
      債權人銀行等銀行成立協商，每月償還26,631元，如事後
      有履行不便之情形，認清償方案應予適當調整，非不可經
      由本條例所規定之協商程序，再與債權人重新協商，訂定
      適當可行之清償方案，且依97年5 月中華民國銀行公會決
      議，金融機構就曾經參加95年度債務協商毀諾客戶提供「
      個別協商一致性方案」及對有繳款困難之債務協商持續履
      約客戶提供「變更債務協商協議書方案」，債務人自當循
      此途徑以求解決，方符合本條例兼顧保障債權人公平受償
      及重建復甦債務人經濟生活之立法目的，是以，聲請人率
      予毀諾，逕為聲請本件更生，亦有不當。
四、綜上所述，債務人於消費者債務清理條例施行前，既已與金
    融機構之債權人依金融主管機關協調成立之中華民國銀行公
    會會員辦理消費金融案件無擔保債務協商機制成立協商，且
    又無因不可歸責於己致履行顯有重大困難之事由，則其聲請
    更生，顯然違背消費者債務清理條例第151條第6項準用同條
    第5 項前段之規定，且上開欠缺又屬無從補正，從而，依上
    開說明，應予駁回其更生之聲請，爰裁定如主文。
中    華    民    國    97    年    11    月    10    日
                  民事第三庭    法  官  黃聖涵
上正本證明與原本無異
如對本裁定抗告須於裁定送達後10日內向本院提出抗告狀，並應
繳納抗告費新台幣1,000元整。
中    華    民    國    97    年    11    月    10    日
                                書記官  朱小萍


司法院資訊處製作；財團法人民間司法改革基金會備份。
